最高法院民事裁定　　　　　　　一○○年度台抗字第三七六號
再 抗告 人　財團法人法律扶助基金會
法定代理人　吳景芳
訴訟代理人　陳雅君律師
上列再抗告人因相對人羅文章等與受扶助人溫正國間請求損害賠
償事件，聲請確定訴訟費用額，對於中華民國一○○年二月二十
二日台灣高等法院裁定（一○○年度抗字第二九號），提起再抗
告，本院裁定如下：
    主  文
再抗告駁回。                                            
再抗告訴訟費用由再抗告人負擔。
    理  由
本件相對人與溫正國間請求損害賠償事件，溫正國向再抗告人申
請准予法律扶助，再抗告人因而各支出第一、二審律師酬金共新
台幣（下同）六萬元，經台灣板橋地方法院（下稱板橋地院）九
十七年度重訴字第四三○號、原法院九十八年度上字第二九二號
判決相對人部分敗訴，訴訟費用由相對人負擔十分之七。再抗告
人向板橋地院聲請確定訴訟費用額四萬二千元（上述一、二審酬
金之十分之七），經該院司法事務官以九十九年度司聲字第一一
六五號裁定（處分）相對人應賠償再抗告人之訴訟費用額確定為
四萬二千元，相對人對之提出異議，該院以九十九年度事聲字第
一一○號裁定廢棄並駁回再抗告人確定訴訟費用額之聲請，再抗
告人提起抗告，原法院以：參酌法律扶助法第三十五條之立法原
意，該法並未排除民事訴訟法而優先適用，且自法律扶助制度目
的而言，如因再抗告人之介入而使他造須負擔本無庸負擔之訴訟
費用，顯不公平。故於法律扶助情形，仍須法院或審判長依法律
規定為當事人選任律師為特別代理人或訴訟代理人，其第一、二
審之律師酬金，始得列為訴訟費用之一部。本件再抗告人所支付
之律師酬金，非審判長依法律規定為溫正國選任律師為訴訟代理
人，依法可列為訴訟費用之一部分，再抗告人據以聲請確定訴訟
費用額，於法未合等詞，爰維持板橋地院所為之裁定，駁回再抗
告人之抗告。
按依法律扶助法第一條、第四條第一項、第六條及第三十三條之
規定，國家既負有推展法律扶助事務，提供及編列法律扶助必要
資金之責任，並建立由受扶助人回饋制度，自不能使受法律扶助
之他造因而須負擔在未提供法律扶助之情形下，依法原本無須負
擔之訴訟費用，以免本應由國家負擔之費用轉嫁至受扶助之他造
當事人，對該他造形成不公平現象，轉失國家設置法律扶助制度
之本意。是以法律扶助法第三十五條第一項所稱之酬金，為兼顧
當事人之公平性，使之回歸民事訴訟關於訴訟費用之概念，自應
作法律漏洞之填補而為目的性之限縮，必以法院或審判長依法律
規定為當事人選任律師為特別代理人或訴訟代理人（民事訴訟法
第七十七條之二五規定）及第三審之律師酬金（同法第四百六十
六條之三第一項規定）情形者，始得列為訴訟費用之一部。此為
本院最新之見解。至司法院院字第二○五號所揭「吾國民事訴訟
法關於第一、二審訴訟程序，未採律師訴訟主義，當事人所支出
之律師費用，固不在訴訟費用之內。惟當事人確有不能自為訴訟
行為，而必須委任人代理之情形所支出之代理人費用，如可認為
伸張權利或防禦上所必要時，應屬訴訟費用之一種，於必要限度
內得令敗訴人賠償。所謂必要限度，依訟爭或代理之事件及當事
人、代理人之身分定之，當事人如有爭執，由法院斷定」之解釋
，既作成於民國十九年一月十一日，其所稱「訴訟費用」之定義
，與在其後即同年十二月二十六日公布之民事訴訟法所規定「訴
訟費用」是否同義，已非無疑；況其所本兼採訴訟費用概括性規
範之十一年六月二十九日訴訟費用規則（國民政府於十六年八月
十二日以令暫准援用）第十七條：「本規則所未定之必要費用，
均按實數計算」規定，自民事訴訟費用法於三十年起施行至九十
二年止廢止，改增列於民事訴訟法第七十七條之一至第七十七條
之二十七而採訴訟費用限制之規範後，已無類此概括性規定，亦
不得再予援用。原裁定為再抗告人不利之裁定，經核於法並無違
背。再抗告論旨，以：原裁定逸脫法條文義而為解釋，適用法規
顯有錯誤，本件律師酬金應視為訴訟費用，方符合司法院院字第
二○五號解釋意旨云云，指摘原裁定不當，聲明廢棄，非有理由
。
據上論結，本件再抗告為無理由。依民事訴訟法第四百九十五條
之一第二項、第四百八十一條、第四百四十九條第一項、第九十
五條、第七十八條，裁定如主文。 
中    華    民    國  一○○  年    五    月   十二   日
                      最高法院民事第七庭
                          審判長法官  顏  南  全  
                                法官  林  大  洋  
                                法官  沈  方  維  
                                法官  鄭  傑  夫  
                                法官  李  慧  兒  
本件正本證明與原本無異
                                      書  記  官  
中    華    民    國  一○○  年    五    月  二十五  日
                                                       s